臺灣臺東地方法院刑事判決　　　　　　　　　　　　　　九十一年度易字第七二號
　　公　訴　人　臺灣台東地方法院檢察署檢察官
　　被　　　告　丙○○　男　七.
右列被告因詐欺案件，經檢察官提起公訴 (九十年度偵字第一九四二號)，本院判決
如左：
    主  文
丙○○意圖為自己不法之所有，以詐術使人將本人之物交付，處有期徒刑陸月，如易
科罰金以參佰元折算壹日。
    事  實
一、丙○○於民國八十六年八月一日，自臺東縣寧埔國民小學退休，雖領得退休金新
    台幣（下同）三百四十五萬三千零三十元及補償金五十萬六千六百五十五元，惟
    退休金部分已於八十七年一、二月間花用迨盡，而補償金部分亦因積欠多筆債務
    而遭扣押。且因其子甲○○於八十六年間競選臺東縣議員失利，急須用錢，丙○○明知已無資力，亦無還款之能力，竟意圖為自己不法之所有，隱瞞其退休金業
    已用盡之事實，於八十七年三月三十日，至臺東縣東河鄉都蘭鄉三十鄰都蘭二二
    五之八號乙○○住處，向乙○○表示欲借款一百二十萬元，並訛稱其將有一筆退
    休金可供使用，一年後即可返還全部借款，並承諾每月給付利息一萬元及開立本
    票一紙以為擔保，使乙○○陷於錯誤，以為丙○○將有該筆退休金可資清償，遂
    借予丙○○一百二十萬元。詎丙○○得款後，既未按期繳納利息，借款期限屆至
    ，經乙○○多次催討亦不返還，另開立之本票亦未兌現，乙○○始知受騙。
二、案經被害人乙○○訴由臺灣臺東地方法院檢察署檢察官偵查起訴。
    理  由
一、訊據被告丙○○固不否認有於右揭時地向告訴人乙○○借款一百二十萬元，惟矢
    口否認有何詐欺之犯行，辯稱：伊自臺東縣寧埔國民小學退休時，曾宴請親朋好
    友及鄰居，告訴人當知悉其已退休，且伊向告訴人借款時，並未告知將有退休金
    可供清償，另伊曾清償告訴人四萬八千元云云。經查：
（一）被告於八十六年八月一日，自臺東縣寧埔國民小學退休，雖領得退休金三百四
      十五萬三千零三十元及補償金五十萬六千六百五十五元，惟退休金已於八十七
      年一、二月間花用迨盡，而補償金部分亦因積欠多筆債務而遭扣押等情，業經
      被告自承在卷，並有臺東縣寧埔國民小學於九十一年一月十五日函、臺東縣政
      府函及本院民事執行處函各一紙在卷足憑。而被告於借款時向告訴人詐稱，其
      將有一筆退休金可供使用，並承諾每月給付利息一萬元，另開立本票一紙以取
      信告訴人，致告訴人誤信屬實而借予一百二十萬元乙節，迭經告訴人於警詢、
      偵查及本院審理時指述明確，核與證人即被告兒子甲○○於偵查中及本院調查
      時分別證稱：「（問：借一百二十萬的過程中，丙○○有向乙○○提他退休的
      事？）答：有講到退休時有退休金會還她，那是在借一百二十萬時講的」、「
      （問：被告如何向告訴人說他要拿什麼清償？）答：退休的時候，有一筆退休
      金，等退休金來的時候會還給告訴人」等語，與被告於本院調查時供稱：八十
      七年向被告借款一百二十萬元時，向告訴人表示要以退休金返還等語（見本院
      九十一年五月十六日調查筆錄），互核相符，並有本票一紙在卷足憑。
（二）再被告自八十七年三月三十日借款時起，至告訴人於九十年七月六日提出本件
      告訴止，未曾給付利息，亦未清償借款，此據告訴人於本院調查時指述甚詳。
      被告雖辯稱：伊有償還四萬八千元予告訴人，但未向告訴人領取收據云云。惟
      本件被告並非首次向人借款，當知領取收據或保留相關單據以為憑證之重要性
      ，竟未留有任何付款與告訴人之相關資料，此實與常理有違，另參酌被告自九
      十一年九月起，每月償還告訴人一萬元，均留存匯款單據，有被告提出之匯款
      單三紙在卷足憑，是被告辯稱前有清償利息四萬八千元一節，不足採信。
（三）另告訴人與被告為親戚關係，住在同一村莊，告訴人係住臺東縣東河鄉都蘭村
      卅鄰都蘭二二五之八號，被告係住同村卅鄰都蘭二二五之二十三號，兩戶相去
      不遠，且平日亦有來往，此分據被告、告訴人供述在卷。而告訴人借予被告之
      一百二十萬元，為告訴人先生因意外死亡而領得之撫恤金，告訴人生活並不富
      裕，且年歲已高，已無謀生能力，該筆撫恤金為告訴人生活費用之來源，此據
      告訴人指述綦詳。是告訴人與被告為鄰居，平日亦有來往，故於借款時當已知
      悉被告經濟狀況並非良好，而借予被告之一百二十萬元，又為告訴人生活之依
      靠，意義重大，是如非被告給予告訴人一定還款之保證，告訴人豈會輕易將該
      筆賴以養老之款項借予被告？是被告辯稱，伊並未告知告訴人將有一筆退休金
      可供清償一節，顯不足採。
（四）又被告丙○○雖舉出證人甲○○、戊○○、己○○、丁○○、劉純孝及禮金簿
      、紅包帶、錄影帶、照片兩幀為證。惟查上開證人及證物，僅能證明被告確曾
      於八十六年九月七日，因退休及當選第二屆都蘭社區發展協會理事長一事，宴
      請親朋好友，且告訴人亦有參加，是當知悉被告業已退休乙節。惟據此尚不足
      以證明告訴人於借款之初，即已知悉被告業已領取退休金並花用迨盡等情，附
      此敘明。
（五）綜上所述，本件事證明確，被告所辯顯係事後卸責之詞，不足採信，被告犯行
      堪以認定。
二、核被告所為，係犯刑法第三百三十九條第一項之詐欺取財罪。爰審酌被告犯罪動
    機、目的、手段、詐欺所得之金額，及犯後毫無悔意，仍振振有詞，態度欠佳等
    一切情狀，量處如主文所示之刑，並諭知易科罰金之折算標準。
據上論斷，應依刑事訴訟法第二百九十九條第一項前段，刑法第三百三十九條第一項
、第四十一條第一項前段、罰金罰鍰提高標準條例第一條前段、第二條，判決如主文
。
本案經檢察官洪政和到庭執行職務
中     華     民     國      九十一    年     十二     月    二十七     日
                                  臺灣臺東地方法院刑事庭
                                          審判長法  官  楊力進
                                                法  官  范乃中
                                                法  官  柯姿佐
右正本證明與原本無異。
如不服本判決，應於判決送達後十日內向本院提出上訴狀。（須附繕本）
「切勿逕送上級法院」
                                                書記官  蘇美琴
中     華     民     國      九十二    年      一      月      三       日
附記
中華民國刑法第三百三十九條第一項
 (普通詐欺罪)
意圖為自己或第三人不法之所有，以詐術使人將本人或第三人之物交付者，處五年以
下有期徒刑、拘役或科或併科一千元以下罰金。
